臺灣高雄地方法院民事判決　　　　　　　99年度訴字第2030號
原　　　告　李文章
　　　　　　李信正
　　　　　　洪李淑美
上三人共同
訴訟代理人　蕭榮
被　　　告　李海全
　　　　　　李海川
　　　　　　李俊頡
　　　　　　李金蘭
　　　　　　　　　　　1號
　　　　　　辜李金枝
　　　　　　李惠萍
　　　　　　李儷欣
上列當事人間請求分割共有物事件，本院於民國100 年1 月17日
言詞辯論終結，判決如下：
    主      文
被告應就其被繼承人李明瑞所有坐落高雄市○○區○○段一小段
一二三四地號，地目建，面積九十平方公尺土地，權利範圍十五
分之一之土地，辦理繼承登記。
兩造共有坐落高雄市○○區○○段一小段一二三四地號，地目建
，面積九十平方公尺土地，依附表一及附圖所示方式分割如下：
(一)附圖編號Ａ所示土地，面積二十四平方公尺，分由原告李信正
、洪李淑美依應有部分各二分之一之比例保持共有；(二)附圖編號
Ｂ所示土地，面積六十平方公尺，分歸原告李文章所有；(三)附圖
編號Ｃ所示土地，面積六平方公尺，分由被告依應有部分各七分
之一之比例保持共有。
訴訟費用由兩造按附表二所示應有部分比例負擔。
    事實及理由
一、被告李俊頡、李金蘭、李惠萍、李儷欣等4 人經合法通知，
    未於最後言詞辯論期日到場，核無民事訴訟法第386 條各款
    之情形，應依原告之聲請，由其一造辯論判決。
二、原告主張：坐落高雄市○○區○○段一小段1234地號土地（
    下稱系爭土地）為原告李文章、李信正、洪李淑美及訴外人
    李明瑞所共有，應有部分各為10/15 、2/15、2/15、1/15；
    又李明瑞已於民國90年8 月13日死亡，被告李海全、李海川
    、李俊頡、李金蘭、辜李金枝、李惠萍、李儷欣為李明瑞之
    繼承人，兩造間並無不為分割之約定，亦無因使用目的不能
    分割之情形，惟共有人李明瑞已死亡，其繼承人未辦理繼承
    登記，兩造又不能達成分割之協議，為此訴請李明瑞之繼承
    人即被告李海全等7 人辦理繼承登記，並依民法第823 條規
    定，請求裁判分割。並聲明：(一)被告應就其等被繼承人李明
    瑞所有系爭土地應有部分1/15之公同共有部分，辦理繼承登
    記。(二)請准就兩造共有系爭土地分割如附圖所示之分割方案
    ：編號Ａ部分，分歸原告李信正、洪李淑美取得，應有部分
    各1/ 2；編號Ｂ部分，分歸原告李文章單獨取得；編號Ｃ部
    分，分歸被告取得保持公同共有。
三、被告李海全、李海川、辜李金枝則以：對於分得附圖編號Ｃ
    部分無意見，但無法聯絡其他被告等語，其餘被告李俊頡、
    李金蘭、李惠萍、李儷欣（下稱被告李俊頡等4 人）均未於
    言詞辯論期日到庭，亦未提出書狀作何聲明或陳述。
四、本件不爭執事項如下：
  (一)系爭土地為原告李文章、李信正、洪李淑美及訴外人李明瑞
    所共有，應有部分各為10/15 、2/15、2/15、1/15；又李明
    瑞已於90年8 月13日死亡，被告李海全、李海川、李俊頡、
    李金蘭、辜李金枝、李惠萍、李儷欣為李明瑞之繼承人。
  (二)兩造就系爭土地並無不予分割之約定。
  (三)系爭土地並無依法不能分割之情事。
五、法院之判斷：
  (一)按各共有人除因物之使用目的不能分割，或契約定有不分割
    之期限者外，得隨時請求分割共有物，民法第823 條第1 項
    定有明文，次按分割共有物之訴，係就有共有關係之共有物
    ，以消滅共有關係為目的，予以分割，使共有人就共有物之
    一部分單獨取得所有權之形成訴訟。又分割共有物既對物之
    權利有所變動，即屬處分行為之一種，凡因繼承於登記前已
    取得不動產物權者，其取得雖受法律之保護，不以其未經繼
    承登記而否認其權利，但繼承人如欲分割其因繼承而取得公
    同共有之遺產，因屬於處分行為，依民法第759 條規定，自
    非先經繼承登記，不得為之，且為訴訟經濟計，當事人一訴
    請求辦理繼承登記後再為分割，並無不可，此有最高法院68
    年度第13次民事庭會議、70年度第2 次民事庭會議決議、69
    年台上字第1012號判例意旨可資參照。
  (二)經查，系爭土地為兩造所共有，應有部分如附表二所示，並
    無因使用目的不能分割之情形，各共有人間亦無不為分割之
    協議等情，業據原告提出土地登記簿謄本、地籍圖各一件為
    證，且為被告所不爭執，自堪信實，原告起訴請求分割系爭
    土地，並無不合，應予准許。又訴外人即系爭土地原共有人
    李明瑞已於90年8 月13日死亡，其應有部分由被告等人共同
    繼承，惟迄今仍未辦理繼承登記，原告起訴請求分割系爭土
    地，並一併請求被告等人辦理繼承登記，並無不合，應予准
    許。
  (三)又法院為裁判分割前，應顧及公平、當事人之聲明、應有部
    分之比例與實際是否相當、共有物之客觀情狀、性質、價格
    與經濟價值、共有利益、各共有人之主觀因素與使用現狀、
    利害關係等因素為綜合判斷。經查，兩造除未到庭之被告李
    俊頡等4 人外，均同意按附表一及附圖所示方案分割系爭土
    地。爰審酌系爭土地如附圖編號Ｂ、編號Ｃ部分均為空地，
    其上並無任何建物，編號Ａ部分上雖有建物，但所有權歸屬
    原告李信正、洪李淑美共有，係原告李信正、洪李淑美共有
    坐落同段1232地號土地上建物之增建部分，另鄰近同段1233
    地號土地為原告李文章所有，而被告之土地則是祖先留下的
    ，但實際上並未在使用等情，業據原告陳明，且為到庭之被
    告所不爭執，並有現場照片在卷足憑（見本院卷第17、18頁
    ），故按附表一及附圖所示方案分割，並不影響各共有人之
    分得土地之完整性及利用性，且為到庭之兩造所同意之方案
    ，足認附表一及附圖所示之分割方案對渠等並無任何不利益
    ，乃將系爭土地分割如附表一及附圖所示。
六、因共有物分割、經界或其他性質上類似之事件涉訟，由敗訴
    當事人負擔訴訟費用顯失公平者，法院得酌量情形，命勝訴
    之當事人負擔其一部；且共同訴訟人於訴訟之利害關係顯有
    差異者，法院得酌量其利害關係之比例，命分別負擔。民事
    訴訟法第80條之1 、第85條第1 項但書分別定有明文。本件
    訴訟費用因認由兩造按其應有部分之比例負擔為宜，爰判決
    如主文第2 項所示。
七、據上論結，原告之訴為有理由，依民事訴訟法第385 條第1
    項前段、第80條之1 、第85條第1 項但書，判決如主文。
中    華    民    國   100    年    1     月    28    日
                  民事第六庭    法  官  曾子珍
以上正本係照原本作成。
如對本判決上訴，須於判決送達後20日內向本院提出上訴狀。
如委任律師提起上訴者，應一併繳納上訴審裁判費。
中    華    民    國   100    年    1     月    28    日
                                書記官  何慧娟
附表一：
┌─────────┬──────┬────┬───────────┐
│地號及面積        │分割區域    │面積㎡  │分得人姓名            │
├─────────┼──────┼────┼───────────┤
│高雄市○○區○○段│Ａ          │24      │李信正、洪李淑美      │
│一小段1234地號土地├──────┼────┼───────────┤
│（地目建，面積90平│Ｂ          │60      │李文章                │
│方公尺）          ├──────┼────┼───────────┤
│                  │Ｃ          │6       │李海全、李海川、李俊頡│
│                  │            │        │、李金蘭、辜李金枝、李│
│                  │            │        │惠萍、李儷欣          │
└─────────┴──────┴────┴───────────┘
 附表二：
┌──┬────┬────────┐
│編號│共有人  │應有部分比例    │
├──┼────┼────────┤
│ 1  │李信正、│ 4/15           │
│    │洪李淑美│                │
├──┼────┼────────┤
│ 2  │李文章  │10/15           │
├──┼────┼────────┤
│ 3  │李海全、│ 1/15           │
│    │李海川、│                │
│    │李俊頡、│                │
│    │李金蘭、│                │
│    │辜李金枝│                │
│    │、李惠萍│                │
│    │、李儷欣│                │
└──┴────┴────────┘